【裁判字號】    99,台上,6122
【裁判日期】    991007
【裁判案由】    違反貪污治罪條例
【裁判全文】
最高法院刑事判決            九十九年度台上字第六一二二號
上  訴  人  甲○○
上列上訴人因違反貪污治罪條例案件，不服台灣高等法院台南分
院中華民國九十九年七月八日第二審更審判決（九十九年度上更
(二)字第八一號，起訴案號：台灣台南地方法院檢察署九十六年度
偵字第四六０八、四九五０、五五五七、八九八三號），提起上
訴，本院判決如下：
    主  文
上訴駁回 。
    理  由
按刑事訴訟法第三百七十七條規定，上訴於第三審法院，非以判
決違背法令為理由，不得為之。是提起第三審上訴，應以原判決
違背法令為理由，係屬法定要件。如果上訴理由書狀並未依據卷
內訴訟資料，具體指摘原判決不適用何種法則或如何適用不當，
或所指摘原判決違法情事，顯與法律規定得為第三審上訴理由之
違法情形，不相適合時，均應認其上訴為違背法律上之程式，予
以駁回。本件上訴人甲○○上訴意旨略稱：（一）按「上訴於第
三審法院，非以判決違背法令為理由，不得為之。」、「依本法
應於審判期日調查之證據而未予調查者。」、「判決不載理由或
所載理由矛盾者。」為當然違背法令。刑事訴訟法第三百七十八
條、第三百七十九條第十、十四款分別定有明文。最高法院發回
意旨謂「似足見劉繁致於黃昶明取得方醫良交付之賄款後即行離
去，其後與黃昶明一同前往廁所之人應為甲○○，而非劉繁致」
，意味著應就此部分調查。原判決認證人黃昶明確實收受方醫良
交付之賄款，惟對黃昶明是否轉交上訴人？如何轉交？則缺乏直
接證據，原判決僅依證人黃昶明一人之供述，遽行定罪。（二）
刑法上賄賂罪所謂職務上之行為係指公務員在其職務範圍內所應
為或得為之積極行為而言，應不包括消極不作為在內。本件陳金
洲向台灣南投地方法院檢察署（下稱南投地檢署）所提出違反稅
捐稽徵法之告訴，係將忠財公司代表人鄭正欣為被告，並未對忠
財公司之實際負責人方德福提出告訴，有南投地檢署九十三年度
他字第八一五號卷、九十四年度偵字第一二七０號不起訴處分書
可查。是上訴人偵辦忠財公司違反稅捐稽徵法第四十一條案件時
，方德福並未經告訴、亦未列為被告，而經偵查後其亦無犯罪之
事實，上訴人對方德福根本無須為任何處置，此消極之不作為，
如何解釋為上訴人職務上之行為？原判決之事實及理由均認為上
訴人並未違背職務，而推論該消極不作為屬上訴人職務上之行為
，其認事用法均與論理法則有違，原判決顯有判決不備理由及理
由矛盾之違法。（三）依黃昶明所述，其僅從中獲得新台幣（下
同）三萬元，則何以檢察官令其交付緩起訴金三十萬元？第一審
本於直接審理、經驗審理，取捨證據，判決上訴人無罪。更審卻
憑第一審建立之書面證據，改判上訴人犯貪污治罪條例第五條第
一項第三款之罪，著實意外。（四）所謂判決不載理由，係指依
法應記載於判決理由內之事項不予記載，或記載不完備者而言。
有罪之判決書，對於被告有利之證據不採納者，應說明其理由，
復為刑事訴訟法第三百十條第二款所明定。上訴人與方醫良無直
接犯意聯絡，方醫良所欲擺平之事，與上訴人之認知之事是否相
符？自應於判決事實及理由中詳予載明，原判決事實及理由均以
「擺平上開案件」抽象之語句，而為認定上訴人與方醫良間有一
致之犯意聯絡，顯然有判決不備理由之違法。（五）黃昶明對於
賄款十八萬元之決定，係其在劉繁致家中交涉時，自己決定的，
上訴人並不知情，否則在第一次與方醫良見面時，上訴人何不直
接與方醫良談，要令黃昶明與方醫良之助理陳忠煌談；對於黃昶
明第二次再收取賄款之時間、地點，上訴人更無所悉，從卷證內
容可明，原審不採，未於判決理由中詳述，亦有判決不載理由之
違背法令等語。
惟查：原判決憑上訴人不利於己之部分自白、證人方德福於偵查
中之證詞，證人陳忠煌於偵查中、第一審之證詞，證人劉繁致於
偵查中、第一審之證詞，證人方醫良於偵查中、第一審之證詞，
證人黃昶明於偵查中、第一審、原審、更一審審理時之證詞，證
人陳紫玲（黃昶明之女友）於偵查中之證詞，證人陳榮睿、張成
偉於檢察事務官詢問時之證詞，證人黃志文、林政益（均為檢察
事務官）於偵查中、第一審之證詞，證人黃昶明、劉繁致、陳忠
煌等三人之緩起訴處分書，內政部警政署刑事警察局民國九十六
年二月十五日刑鑑字第０九六００二六六０四號鑑定書（附於偵
四卷第一一四至一四三頁，受測人黃昶明有幫方醫良轉交二次賄
款給甲○○，測試結果並無不實反應。），南投地檢署九十六年
九月十四日投檢治宇字第０九六０００二四九九號函、上訴人九
十三年十月五日承辦忠財公司涉嫌違反稅捐稽徵法案件影本資料
等證據，資以認定上訴人有原判決事實欄一所記載對於職務上之
行為，收受賄賂之犯行，因而撤銷第一審關於上訴人此部分不當
之無罪決，改判論處上訴人依法令服務於國家所屬機關而具有追
訴職務之人員，對於職務上之行為，收受賄賂罪刑（處有期徒刑
七年四月，褫奪公權三年及相關從刑之宣告。至上訴人另犯假借
職務上之權力，以詐術使第三人得利罪部分，經原審判處有期徒
刑八月，減刑為有期徒刑四月，未據上訴，業已確定。）。已詳
述其所依憑之證據及認定之理由。對於上訴人辯稱：伊與方醫良
無直接犯意聯絡，方醫良所欲擺平之事，與上訴人認知是否相符
？黃昶明向方醫良收取賄款，伊不知情，是否轉交？如何轉交？
缺乏直接證據，僅由黃昶明一人供述即定罪。黃昶明第二次收取
賄款之時間、地點，上訴人更無所悉云云。經綜合調查證據之結
果，認係卸責之詞，不足採信，已在判決內詳予指駁，並說明其
證據取捨及判斷之理由。原判決所為論述，核與卷證資料相符，
從形式上觀察，並無足以影響判決結果之違背法令之情形。（一
）查原判決綜合證人方德福於偵查中之證述，陳忠煌、劉繁致、
方醫良等人於偵查中及第一審之證述，黃昶明於偵查中、第一審
、原審、更一審之證詞及前揭內政部警政署刑事警察局鑑定書（
鑑定結果：受測人黃昶明有幫方醫良轉交二次賄款給上訴人，並
無不實反應）。證人劉繁致於黃昶明取得方醫良交付之賄款後即
行離去，其後與黃昶明一同前往廁所之人應為上訴人，而非劉繁
致。上訴人經由黃昶明出面與方醫良等人接洽以索賄在先，方醫
良復已親赴有上訴人在場之餐廳會合，並在多人知悉之情況下交
付款項，黃昶明當無不伺機隨即轉交上訴人之理。據以認定上訴
人於任職南投地檢署檢察官期間，承辦忠財公司涉嫌違反稅捐稽
徵法案件，方醫良曾透過陳忠煌、劉繁致、黃昶明向上訴人關說
，於案件尚未偵結時之九十三年十二月間某日，黃昶明與上訴人
在「烏家莊餐廳」餐敘時，方醫良、陳忠煌、劉繁致到場，席間
黃昶明曾介紹上訴人即為承辦忠財公司違反稅捐稽徵法案件之檢
察官，嗣方醫良與陳忠煌、黃昶明、劉繁致即至該餐廳門口談定
，方醫良當即交付十萬元予黃昶明，黃昶明於當日在該餐廳廁所
將十萬元轉交給上訴人，數日後，方醫良、陳忠煌、劉繁致與黃
昶明等人復於台南市○○路「吃吃喝喝海產店」碰面，方醫良再
交付其餘八萬元賄款予黃昶明，黃昶明持往高雄市六合夜市轉交
給上訴人，並獲取其中之三萬元酬金乙節，已依案內證據詳予論
述，並說明證據取捨之理由，其採證認事，核與證據法則尚無違
背。（二）上訴意旨猶以原審徒憑黃昶明之證言逕為認定上訴人
有受賄之事實，指摘原判決有證據調查職責未盡及理由不備之違
法云云，係就原審已經詳細調查並於判決理由內指駁說明之事項
，徒憑己見，漫事指摘，且重為事實上之爭執，亦與法律所規定
得向本院提起上訴之理由不相適合。至台灣台南地方法院檢署（
下稱台南地檢署）處分黃昶明緩起訴，並指定應於緩起訴期間向
公益機構支付三十萬元緩起訴金，固有台南地檢署緩起訴處分書
在卷可稽，然檢察官斟酌緩起訴金額若干，係本於職權之行使，
衡量被告之財力，附帶命被告為公益捐，與被告犯罪所得並無必
然之關連。徵之同案被告劉繁致無任何犯罪所得，亦須支付緩起
訴金十萬元，可以證明。上訴人執此推測本件賄款十八萬元均由
黃昶明取走，嫁禍上訴人云云，亦非適法上訴第三審之理由。（
三）方醫良為擺平其子方德福擔任實際負責人之忠財公司違反稅
捐稽徵法案件，透過黃昶明向上訴人關說，上訴人授意黃昶明「
證據對方德福有利，該案可以接」等語，黃昶明即與方醫良委託
之陳忠煌至劉繁致家中談妥由方醫良交付二十三萬元擺平上開案
件，上訴人負責為不起訴處分，嗣於「烏家莊餐廳」餐敘時，在
該餐廳門口，由方醫良、陳忠煌、劉繁致、黃昶明達成意思合致
，減為十八萬元，當即由方醫良拿出十萬元，交由黃昶明轉交上
訴人，其餘八萬元於數日後交付，上訴人依約對忠財公司為不起
訴處分，有該不起訴處分書附卷可稽（見第一二七０號偵查卷）
，卷查方醫良所欲擺平者係忠財公司違反稅捐稽徵法案件，非方
德福個人，亦非忠財公司代表人鄭正欣，何況陳金洲所檢舉者亦
僅忠財公司，有該檢舉書在卷可憑（見他字第八一五號卷第一頁
），上訴人與方醫良就本案職務上行為行賄與收受賄賂，難謂無
意思合致。上訴人收受賄賂後，依約對於忠財公司違反稅捐稽徵
法案件，本於職務上行為，作成不起訴處分，顯係積極行為而非
消極之不作為。原判決事實欄已予記載，並於理由欄詳細說明論
斷之依據，且指駁上訴人之辯解不足採。顯無上訴意旨所指摘原
判決不載理由或理由不備或違反經驗法則、證據法則之情事，故
非適法之上訴第三審理由。另指黃昶明第二次收取賄款之時間、
地點，其更無所悉等語，無非係對事實審法院採證認事之職權行
使及原審已調查、理由已說明之事項，徒憑己見再為事實上或細
節上之爭執，或就原審判斷證據證明力之合法職權行使，漫指其
違法，難謂係適法上訴第三審之理由。其上訴違背法律上之程式
，應予駁回。
據上論結，應依刑事訴訟法第三百九十五條前段，判決如主文。
中    華    民    國  九十九  年    十    月    七    日
                      最高法院刑事第五庭
                          審判長法官  陳  正  庸
                                法官  林  秀  夫
                                法官  林  瑞  斌
                                法官  王  聰  明
                                法官  謝  靜  恒
本件正本證明與原本無異
                                      書  記  官
中    華    民    國  九十九  年    十    月   十二   日
                                                       s

司法院資訊處製作；財團法人民間司法改革基金會備份。
